【裁判字號】    89,重上,233
【裁判日期】    891227
【裁判案由】    返還超額虧損金
【裁判全文】
臺灣高等法院民事判決                      八十九年度重上字第二三三號
    上  訴  人  泛亞期貨經紀股份有限公司
    法定代理人  汪海清
    訴訟代理人  陳俊宏律師
    被上訴人    甲○○        .
    訴訟代理人  楊清筠律師
                符玉章律師
右當事人間返還超額虧損金事件，上訴人對於民國八十九年三月二十三日臺灣臺北地
方法院八十七年度重訴字第五七八號第一審判決提起上訴，本院判決如左：
    主      文
上訴駁回。
第二審訴訟費用由上訴人負擔。
    事      實
甲、上訴人方面：
  一、聲明：
    (一)原判決關於駁回後開(二)請求及假執行聲請部份均廢棄。
    (二)右廢棄部份，被上訴人應給付上訴人美金壹拾捌萬肆仟零柒拾壹元捌角柒分，
      及日幣貳佰柒拾參萬柒仟參佰陸拾元，並依給付時上訴人公司美金及日幣匯率
      折算之新台幣給付之，及自民國八十五年十一月十七日止至清償日止按週年利
      率百分之七點九八計算之利息。如吳建廷已履行前項金額之給付，其履行部分
      被上訴人免給付義務。
    (三)上訴人願供擔保，就前開第(二)項聲明請准宣告假執行。
    (四)第二審訴訟費用由被上訴人負擔。
  二、陳述：除與原判決記載相同者，茲引用之外，補陳：
    (一)本件超額虧損之八一五號期貨帳戶，乃被上訴人親自開戶，開戶後該期貨帳戶
      之交易，均由被上訴人之弟吳建廷指揮下單，此為兩造所不爭執。該帳戶發生
      超額虧損，上訴人依開戶文件中受託契約第六條第一項之約定及八十五年九月
      二十三日吳建廷持被上訴人印鑑簽立之協議書，請求被上訴人履行約定返還超
      額虧損金。吳建廷雖非前述帳戶所有人，但其於原審中自認超額虧損金額計算
      無誤，且自願對該筆金額負返還責任，而吳建廷所負返還責任與被上訴人依受
      託契約及協議書約定之返還超額虧損金乃同一筆金額，被上訴人與吳建廷其中
      一人清償即為已足，非二人各負完全返還責任，故上訴人訴請其二人負不真正
      連帶債務，以符上訴人只須獲一次清償即已足之旨。
    (二)被上訴人一再否認同意吳建廷使用其帳戶交易，並主張未向泛亞銀行國外部開
      立外幣帳戶，亦從不知有此外幣帳戶。惟將(1)被上訴人當庭書寫之簽名；(2)被
      上訴人銀行開戶文件簽名；(3)吳建廷填寫之員工履歷表等三者互相比較，(2)文
      件中簽名與(1)相似，而與(3)吳建廷筆跡顯然不同，被上訴人稱未簽立開戶文件
      ，顯非真實。縱認泛亞銀行國外部開戶文件為吳建廷代填，惟銀行開戶須本人
      親自前往，被上訴人自應知悉其有泛亞銀行外幣帳戶之事。且依台北市國稅局
      回函資料，被上訴人於八十四年確有收到泛亞銀行利息收入扣繳憑單，內容與
      泛亞銀行國外部（八九）泛國發字第七一九號函內容相同，該年泛亞銀行給付
      利息金額為被上訴人該年中金額最高之利息收入，被上訴人應無不知有外幣帳
      戶存在之可能。
    (三)被上訴人稱：銀行開戶之大圓印（期貨開有大圓、小圓印章）乃八十二年底交
      予吳建廷辦理拋棄繼承，其後該大圓印章吳建廷稱不見了，沒有還她云云。惟
      查：(1)吳建廷操作期貨伊始，獲利甚豐，何須騙其親姐印章遺失且隱瞞銀行開
      戶之事？(2)辦理拋棄繼承，其文件上須為與戶政事務所出具印鑑證明相同之印
      章，被上訴人對於作為印鑑證明之印章居然稱不是主要印鑑，遺失亦不聞不問
      ，顯非常理。
    (四)縱本件被上訴人並無正式授權吳建廷使用其期貨帳戶從事交易，但被上訴人既
      知其外幣帳戶及期貨交易帳戶均存在，且其弟吳建廷在期貨經紀公司工作，對
      吳建廷使用其印鑑及帳戶從事期貨交易自無不知之理，自八十三年至八十五年
      間均未向上訴人否認或申請變更印鑑，足使上訴人誤信其同意吳建廷使用，被
      上訴人自應負表見代理之授權人責任甚明。
  三、證據：援用原審提出之證據。
乙、被上訴人方面：
  一、聲明：
    (一)上訴駁回。
    (二)第一、二審訴訟費用由上訴人費擔。
    (三)如受不利之判決，願供擔保請准免為假執行。
  二、陳述：除與原判決記載相同者，茲引用之外，補陳：
    (一)上訴人主張被上訴人授權吳建廷從事系爭期貨交易，並非事實：
      １依民法第一六七條規定，代理權之授與，須本人向代理人或向代理人對之為
        代理行為之第三人為意思表示，方足當之；又期貨經紀商之負責人及業務員
        ，不得有左列行為：：：六接受未具期貨交易人委任書之代理人委託從事期
        貨交易，期貨經紀商負責人及業務員管理規則第十九條定有明文。上訴人為
        經營期貨交易經紀業務之公司，自應熟知前述期貨經紀商負責人及業務員管
        理規則之規定，故客戶如委由他人與上訴人公司進行交易，上訴人自應依規
        定事前徵得客戶之授權書。
      ２查被上訴人於上訴人公司開立系爭八一五號期貨交易帳戶後，並未親自從事
        任何期貨交易，此參買賣委託書均無被上訴人之簽名或蓋章，上訴人亦從未
        爭執。再被上訴人未曾個別或概括委託吳建廷進行任何期貨交易，而吳建廷
        於原審陳述時亦答稱並未受被上訴人授權從事系爭之期貨交易，況上訴人亦
        未提出任何交易授權書等以資證明被上訴人授權吳建廷進行交易，故上訴人
        主張被上訴人授權吳建廷進行系爭期貨交易，應非可採。
      ３系爭八十五年九月二十三日以被上訴人名義蓋章之協議書（參原審原告證二
        號），並非被上訴人簽署。且約定內容係由吳建廷以被上訴人名義逕與上訴
        人約定，此參協議書見證人伍建洪於原審八十九年一月六日證述之詞可明，
        故該協議書對被上訴人無任何法律上拘束力。上訴人主張被上訴人應就系爭
        交易契約及協議書負起返還超額虧損金，自屬無理由。
    (二)上訴人明知系爭八一五號期貨交易帳戶為吳建廷所有，或者吳建廷並非為被上
      訴人利益而操作期貨：
      由證人黃國輝於鈞院證稱之詞，再參酌證人林連彬、羅君昱、陳微一於原審證
      稱系爭八一五號期貨帳戶交易均是由吳建廷親自委託操作等情，可知上訴人之
      職員自始明知系爭期貨帳戶係吳建廷以甲○○名義使用。再證人黃國輝當時既
      任上訴人公司業務主管並對外代表上訴人公司接受客戶委託下單，故證人黃國
      輝有代表上訴人公司決定接單與否之權限，其代表上訴人接受吳建廷下單時，
      已知系爭帳戶並非為被上訴人之利益而操作。故上訴人稱：因被上訴人與吳建
      廷間為姐弟關係，故不疑有他云云，顯係事後虛飾之詞。尤有甚者，於八十五
      年間系爭八一五號期貨帳戶因鉅額虧損而必須強迫停止交易時，因吳建廷當時
      之資力已虧損殆盡而無力清償，故暫避不出面，上訴人員工伍建洪曾於八十五
      年九月間至被上訴人宅，希望被上訴人協助通知吳建廷出面協商時，被上訴人
      始知悉上情，嗣上訴人員工伍建洪於八十五年九月二十三日要求吳建廷以被上
      訴人名義訂立系爭協議書時，被上訴人事前未被告知。由此可見，上訴人始終
      認吳建廷實為應承擔該交易虧損之人。
    (三)上訴人主張被上訴人應負表見代理之授權人責任，亦無理由：
      按民法第一百六十九條規定：「由自己之行為表示以代理權授予他人，或知他
      人表示為其代理人而不為反對之表示者，對於第三人應負授權人之責任」；換
      言之，表見代理責任之構成需：(一)本人由自己之行為向相對人表示授予代理權
      予無權代理之行為人；或(二)本人知無權代理之人表示為其代理之人，而不為反
      對之表示，本人始應負表見代理之責。另同條但書亦規定：「但第三人明知其
      無代理權或可得而知者，不在此限」，故如果相對人明知行為人無代理權，或
      因相對人本身之過失而不知（可得而知）其無代理權者，本人縱有構成前述表
      見代理之要件，仍無需為此負起授權人責任。查：
      １吳建廷始終未向上訴人表示其係代理被上訴人進行期貨交易，被上訴人亦未
        曾向上訴人表示授予代理權與吳建廷，均為事實。系爭期貨帳戶自八十三至
        八十五年交易期間之買賣報告書，上訴人均交付吳建廷而未交付被上訴人，
        故被上訴人事前根本不知系爭期間之期貨交易，被上訴人自無表見行為可言
        。況系爭期貨帳戶為為吳建廷之利益或由吳建廷邀集公司同仁出資而進行操
        作，與被上訴人無涉，此為上訴人所明知，參酌證人黃國輝之證詞亦可知。
      ２依最高法院八十七年台上字第二一三○號裁判揭示：「判斷本人是否有使第
        三人信為以代理權授與他人之行為，自應以他人以本人之名義與第三人為代
        理行為時已表見之事實決之，嗣後之事實並非第三人信賴之基礎，自不得作
        為判斷之依據」，可知：表見代理責任之構成，應以無權代理人行為時是否
        有使相對人信賴之表見事實決之。按吳建廷持被上訴人印鑑至泛亞銀行開立
        前述外幣帳戶，以及使用被上訴人印鑑向上訴人申請提領期貨交易帳戶保證
        金，暨吳建廷應上訴人員工伍建洪要求以被上訴人名義簽署承認系爭債務之
        協議書等行為，均發生在上訴人於八十三年六月十三日同意吳建廷使用被上
        訴人期貨帳戶並開始進行期貨交易之後，顯見上訴人同意吳建廷進行系爭期
        貨交易時，並無任何構成信賴基礎之表見事實。上訴人僅以：二人姊弟關係
        而不疑有他，即同意吳建廷使用系爭帳戶云云，顯然背離事實，況僅憑姊弟
        關係不足以構成所謂表見代理之信賴基礎可言。
      ３訴外人泛亞銀行與上訴人係屬分別獨立之公司，證人周明謙亦證稱：從事期
        貨交易所需之外幣帳戶，無須於泛亞銀行開立，因此系爭泛亞銀行之美金及
        日幣外幣帳戶是否開設，亦不足構成使上訴人足以信賴吳建廷被授權從事期
        貨交易之信賴基礎。
      ４按由自己之行為表示以代理權授與他人者，對於第三人應負授權人之責任，
        必須本人有表見之事實，足使第三人信該他人有代理權之情形存在，始足當
        之。我國人民將自己印章交付他人，委託該他人辦理特定事項者，比比皆是
        ，倘持有印章之該他人，除受託辦理之特定事項外，其他以本人名義所為之
        任何法律行為，均須由本人負表見代理之授權人責任，未免過苛，最高法院
        六十年台上字第二一三○號判例及七十年台上第六五七號判例意旨著有明文
        。本件被上訴人雖將系爭印鑑交付吳建廷以完成系爭期貨八一五帳戶之開戶
        手續，惟對於吳建廷持之赴泛亞銀行開戶或進行系爭期貨交易行為，尚無法
        當然構成對吳建廷之授權，或者因此作為吳建廷有權代理被上訴人交易之信
        賴基礎；退步縱然吳建廷曾憑系爭印鑑向上訴人公司提領系爭八一五號期貨
        帳戶之客戶保證金，亦係上訴人同意吳建廷進行期貨交易之後。換言之，上
        訴人自始無信賴吳建廷曾獲被上訴人授權之事實，逕行同意吳建廷進行期貨
        交易，尚難謂有任何表見代理事實之產生。
      ５被上訴人從未至泛亞銀行開立外幣帳戶，此從泛亞銀行外幣帳戶開戶文件上
        並無被上訴人本人簽名，及存戶印鑑卡簽章亦非被上訴人本人親筆所為，復
        觀印鑑卡竟有誤寫「建廷」字樣及證人黃國輝證稱開戶時未見甲○○在場等
        詞可證，顯非被上訴人赴銀行開戶至明。系爭期貨帳戶之交易期間長達二年
        以上，且外幣帳戶之扣繳憑單亦僅美金帳戶之八十四年度扣繳憑單一紙曾寄
        送被上訴人，此係因被上訴人於系爭交易期間經常出國，且同居胞妹吳鴻雪
        會逕代被上訴人處理函件，同時被上訴人及任職家族經營性質之海利電子公
        司向來均全部委由慎方會計師事務所李美蘭等人逕行申報所得資料，事後再
        要求給付墊款；況且系爭扣繳憑單存根，亦係李美蘭等於八十五年底以後始
        連同七十七年至八十五年個人申報資料整包交還海利電子公司，並由公司人
        員逕行將之封存海利公司倉庫。因此，被上訴人事前並不知有此帳戶以及申
        報之情形。退步縱認系爭利息扣繳憑單為被上訴人所事前知情，惟亦不足作
        為上訴人得主張因被上訴人之表見行為而產生之信賴基礎，或當然構成被上
        訴人明知吳建廷無權代理被上訴人進行期貨交易而不反對之表見行為。
      ６退萬步言，縱系爭發生於八十四年度利息所得之扣繳憑單得以證明被上訴人
        事後構成表見行為，惟該行為發生於上訴人於八十三年六月間明知或可得而
        知吳建廷無代理權，並同意其開始使用系爭八一五號期貨帳戶進行交易之後
        ，因此縱然被上訴人之行為構成民法第一百六十九條之表見事實，依民法第
        一百六十九條但書規定，被上訴人仍無須為此負起授權人之責任至明。
    (四)被上訴人家族其他姐妹是否共同投資期貨交易，而委由小弟吳建廷操作等情，
      與系爭案情無關：
      上訴人一再以：在甲○○帳戶八十五年六月間發生鉅額虧損時，其大姐吳鴻玉
      帳戶尚將美金十六萬五千元撥入甲○○帳戶云云，以此主張：被上訴人家族中
      大姐吳鴻玉、二姐吳鴻祉，三姐甲○○均有共同投資從事期貨交易，而委其任
      職於期貨公司之小弟吳建廷操作。然以吳鴻玉名義匯美金十六萬五千元至被上
      訴人名義之泛亞銀行外幣帳戶一節，因帳戶非被上訴人所開設，且吳建廷向何
      人借調周轉資金，純屬其個人行為，與被上訴人無涉，故不能以此推論被上訴
      人與其他姐妹共同委託吳建廷從事期貨交易等投資行為。至於上訴人所稱：被
      上訴人與其他姐妹有共同投資期貨行為，委由吳建廷一人操作，若為屬實，則
      開立被上訴人一個期貨帳戶即可，何須吳鴻玉、吳鴻祉各有期貨帳戶？故上訴
      人任意推測事實毫無根據。
  三、證據：除援用原審所提證據外，補提：
    (一)期貨經紀商管理規則；
    (二)被上訴人家族照片一幀；
    (三)臺灣臺北地方法院檢察署刑事傳票一紙；
    (四)被上訴人於八十三年度至八十五年度所得稅申報書三紙；
    (五)被上訴人之護照影本一份；
    (六)泛亞銀行國外部八十九年六月二十一日泛國發字第○五三三號函；
    (七)泛亞銀行國外部八十九年七月三十一日泛國發字第六六一號函等為證；
  並聲請向稅捐主管機關查詢被上訴人是否有系爭外幣帳戶利息扣繳申報資料、向泛
  亞銀行國外部函查系爭日幣帳戶與美金帳戶是否用同一張印鑑卡，以及聲請傳訊證
  人吳鴻雪、李美蘭。
丙、本院依職權函泛亞商業銀行（下簡稱泛亞銀行）國外部查詢被上訴人名義之第0
    00000000000號日幣帳戶及第000000000000號美金帳戶
    所有開戶資料、調閱印鑑卡原本，及訊問證人周明謙、黃國輝。
    理      由
甲、程序方面：
  一、於本件訴訟進行中，上訴人之法定代理人吳文科變更為汪海清，並具狀聲明承
      受訴訟，業據提出經濟部公司執照在卷可參，與民事訴訟法第一百七十五條規
      定核無不合。
  二、又上訴人於上訴狀中表明之上訴聲明第二項：請求判決被上訴人與原審判決確
      定之吳建廷負連帶給付責任（本院卷二九頁），惟經本院詢問探查上訴人之真
      意為：吳建廷所負返還責任與被上訴人依受託契約及協議書約定之返還超額虧
      損金乃同一筆金額，上訴人受其中一人清償即已足，非其二人均各負完全返還
      責任等語（本院卷二二五、二二六頁、辯論意旨狀），亦即上訴人主張：被上
      訴人與原審判決確定之吳建廷二人間負不真正連帶債務，而非連帶債務，故上
      訴人之辯論意旨狀中就上訴聲明第二項再予表明，應僅係法律上陳述之更正，
      非屬訴之變更，合先敘明。
乙、實體方面：
  一、上訴人起訴主張：伊為期貨經紀商，被上訴人於八十三年六月九日與伊簽立受
      託契約，委託伊從事期貨交易，並開立第八一五號期貨交易帳戶。另吳建廷為
      被上訴人之弟，自八十二年十二月十三日起任職於伊研究部門，於被上訴人開
      立期貨交易帳戶後，均由吳建廷直接指示操作，自八十三年六月九日起至八十
      五年九月二十日止，被上訴人之上開帳戶損失達美金十八萬四千零七十一元八
      角七分及日幣二百七十三萬七千三百六十元，已由伊先行墊付。至八十五年九
      月二十三日吳建廷持被上訴人印鑑與伊簽立協議書，承諾：前開虧損金額最遲
      於八十五年十一月十六日前以新台幣依上訴人公司美金匯率還清，逾期加上違
      約時泛亞銀行基本放款利率償還等語，惟迄今未清償分文。詎伊於八十六年二
      月二日收到被上訴人寄發之存證信函內稱：「其開戶之後，從未親自或以其他
      方式授權他人代為操作交易，不應有超額損失」等語，足見吳建廷涉有詐欺、
      偽造文書等罪責，伊爰依民法第一百八十四條規定請求吳建廷負損害賠償責任
      ；另依兩造間受託契約第六條第一項及協議書約定請求，被上訴人與吳建廷負
      不真正連帶債務，請求判令吳建廷與被上訴人連帶給付伊超額虧損金美金十八
      萬四千零七十一元八角七分，及日幣二百七十三萬七千三百六十元，並依給付
      時上訴人公司美金及日幣匯率折算之新台幣給付之，及自八十五年十一月十七
      日止至清償日止按週年利率百分之七．九八計算之利息，其中一人履行部分，
      他人免給付責任云云（原審判命吳建廷應如數給付上開美金及日幣，均依給付
      時按上訴人美金匯率折算新臺幣給付之，暨均自八十五年十一月十七日起至清
      償之止按週年利率百分之七‧九八計算之利息，未據吳建廷聲明不服而告確定
      ；上訴人請求吳建廷給付遭駁回部分，並未聲明不服，僅針對請求被上訴人給
      付遭駁回部分提起上訴）。
      被上訴人則以：伊雖於八十三年六月九日向上訴人申請開立期貨交易帳戶，簽
      訂受託契約，惟開戶後未曾授權吳建廷與上訴人進行期貨交易，伊從未至泛亞
      銀行國外部開立美金及日幣之外幣存款帳戶，亦從未收到期貨交易帳戶之交易
      明細表，八十五年九月二十三日協議書亦係吳建廷持伊印章與上訴人所簽立，
      自不發生拘束伊之效力。上訴人自始明知系爭期貨交易帳戶為吳建廷所有，或
      者吳建廷並非為被上訴人利益而操作，立協議書時亦找吳建廷為之，足見上訴
      人始終認為吳建廷實為應承擔該交易虧損之人。伊雖將印章交付吳建廷，吳建
      廷持該印章至泛亞銀行開立外幣帳戶，以及使用被上訴人印鑑向上訴人申請提
      領期貨交易帳戶保證金，暨吳建廷應上訴人員工伍建洪要求以被上訴人名義簽
      署承認系爭債務之協議書等行為，均發生在上訴人於八十三年六月十三日同意
      吳建廷使用被上訴人期貨帳戶並開始進行期貨交易之後，此均非上訴人同意吳
      建廷進行期貨交易信賴基礎之表見事實。退步縱認被上訴人之行為構成表見事
      實，亦因上訴人明知或可得而知被上訴人非授權人，被上訴人仍無需負表見代
      理之授權人責任等語，資為抗辯。
  二、查上訴人為期貨經紀商，被上訴人於八十三年六月九日與上訴人簽立受託契約
      ，委託上訴人從事期貨交易，開立第八一五號期貨交易帳戶（其後因帳戶末碼
      檢查碼重編，而變更為八一四號帳戶），約定應存入因期貨交易執行所產生之
      帳面上短缺金額，該帳戶自八十三年六月十三日起交易至八十五年九月二十日
      止，虧損美金十八萬四千零七十一元八角七分、日幣二百七十三萬七千三百六
      十元等事實，業據上訴人於原審提出開戶申請書、風險預告書、聲明書、受託
      契約、協議書各一件、交易對帳單及買賣委託書各一冊、第八一五號帳戶歷史
      交易明細表等件為證（原審卷九至十七、七五至一二九頁，對帳單及買賣委託
      書外放），並為被上訴人所不爭，應堪信為真實。
  三、續查被上訴人開立之期貨交易帳戶，自始至終均非由被上訴人操作，而係由被
      上訴人之弟吳建廷操作，由吳建廷以電話用帳戶代號由自己或委由營業員黃國
      輝向上訴人交易室委託下單，再由上訴人交易室之營業員向美國交易室，該帳
      戶之交易明細資料均由吳建廷取走，而未郵寄與被上訴人等情，業據原審判決
      確定之被告吳建廷陳述明確，並經證人林連彬、羅君昱、陳微一及黃國輝證述
      屬實（原審卷三一五至三一七頁、本院卷一八七頁），兩造對於證言並未爭執
      ，應堪採信。又查開立期貨交易帳戶後，依期貨經紀商管理規則第三十三條規
      定必須於金融機構開立外幣存款帳戶，而被上訴人在泛亞銀行於八十三年七月
      二十六日開立第000000000000號日幣帳戶，於當日存入日幣三百
      萬元，再於八十三年十月六日開立第000000000000號美金帳戶，
      於當日存入美金一萬元一節，業經原審判決確定之被告吳建廷承認：係其前往
      泛亞銀行開立被上訴人名義之外幣存款帳戶在卷（原審卷一四０頁），證人黃
      國輝並證述：曾陪同吳建廷前往開戶被上訴人之美金帳戶云云屬實（本院卷一
      八八頁）；再參酌外幣存款帳戶之印鑑卡資料上「戶名」處原填寫為「吳建廷
      」，其後塗改為「甲○○」，且戶名簽章處之簽名「甲○○」與被上訴人於開
      戶申請書上所為之簽名、當庭書寫之字據（本院卷一八一頁）相對照，均非出
      於同一手筆，堪認非由被上訴人所為；另輔以證人即泛亞銀行承辦開戶之承辦
      人員周明謙到庭亦無法證實自己確切核對開戶人在面前簽名云云（本院卷七三
      頁），足見：被上訴人之泛亞銀行外幣帳戶非由被上訴人前往開立，而係由吳
      建廷持被上訴人之印章前往開立。
  四、依上所陳，被上訴人交付印章予吳建廷，於上訴人處開立期貨帳戶後，並未親
      自操作，而係由吳建廷操作，被上訴人未親自開立泛亞銀行外幣帳戶或存入上
      開期貨交易帳戶之保證金，則上開期貨帳戶之操作虧損是否應由被上訴人負責
      ？
  五、本件被上訴人有無授權吳建廷操作上開期貨交易帳戶？
      按買賣委託書除委託人當面委託並簽章或當事人前另有約定者外，期貨經紀商
      應於事後交由委託人補行簽章，此為期貨經紀商管理規則第三十五條第二項所
      明訂（本院卷九八頁）。經查上開期貨交易帳戶向由吳建廷操作，吳建廷以電
      話委託上訴人之營業員黃國輝下單時，從未出具被上訴人委託吳建廷操作之委
      託書，而該帳戶之所有期貨買賣委託書既非被上訴人本人當面委託並簽章，惟
      其後上訴人之營業員均未再交委託人簽章等情，業據證人黃國輝結證明確（本
      院卷一八八頁），並有其上委託人處均為空白之買賣委託書一冊可供參酌（原
      審原證五，外放）。此外，上訴人並未舉證證明被上訴人曾以言詞向上訴人表
      示授權吳建廷操作之事實。故被上訴人從未以書面或言詞授權吳建廷操作期貨
      交易帳戶，足堪認定。
  六、應再予檢討者，係被上訴人是否應負民法第一百六十九條表見代理之授權人責
      任？
    (一)按民法第一百六十九條規定之表見代理制度，係為保護第三人而設，故本人如
      有使第三人信以為其有以代理權授與他人之行為，或知悉他人表示為其代理人
      而不為反對之表示，致第三人與他人交易，此時應使本人負表見代理之授權人
      責任。又判斷本人是否應負授權人責任時，應依本人有無上開情形定之，尚不
      能以無權代理人為法律行為後，第三人將法律行為通知本人，本人未予置理，
      逕謂本人應負授權人責任。
    (二)查被上訴人承認於八十二年底將印章交付吳建廷，用以辦理拋棄繼承事宜，惟
      其後迄今均未取回云云在卷（本院卷七五頁），吳建廷即係持被上訴人印章前
      往泛亞銀行開立外幣存款帳戶，並持以領取上開期貨交易帳戶之金額，是否即
      應令被上訴人負表見代理之授權人責任？惟按我國人民將自己印章交付他人，
      委託該他人辦理特定事項者比比皆是，倘持有印章之該他人，除受託辦理之特
      定事項外，其他以本人名義所為之任何法律行為均須由本人負表見代理之授權
      人責任，勢將危害社會交易之安全，最高法院七十年台上字第六五七號判例明
      揭此旨。是上訴人將印章交付吳建廷，迄今尚未取回，行為固有不妥，惟尚難
      僅以其交付印章予吳建廷之事實，即遽令被上訴人負表見代理之授權人責任。
    (三)被上訴人另陳述：因弟吳建廷在上訴人處任職，為幫忙增加客源，而前往開立
      期貨帳戶，惟其後完全沒有操作期貨云云（本院卷七五頁）。被上訴人於開戶
      後未在此帳戶內交易製造業績，如何能達其所述為吳建廷作業績之目的？是被
      上訴人所述，與社會現況不符，惟僅以被上訴人開戶之行為，亦難認被上訴人
      以代理權授與吳建廷操作此期貨帳戶。另系爭期貨帳戶曾有保證金不足情況，
      如於八十五年六月二十八日曾自「吳鴻玉」帳戶將十六萬五千元轉帳匯入上訴
      人帳戶，以補足保證金之情，雖有泛亞銀行八十七年十一月十三日（八七）泛
      國發字第一一七六號函暨外匯活期存款取款憑條及存入憑條各一紙在卷可參（
      原審卷一五四、一五八、一五九頁），惟參酌取款憑條上「吳」、「鴻」等字
      與被上訴人書寫字跡相對照，以肉眼觀之即知不同，顯見轉帳匯入系爭帳戶以
      補不足保證金之人，並非被上訴人甚明。
    (四)再依被上訴人簽署之「開戶申請書」（原審卷九頁）上，填具：「對帳單寄送
      戶籍地址（即臺北市○○○路二一六巷一號七樓），保證金追繳通知臺北市○
      ○街六一號一樓、電話0000000、傳真0000000」等資料，惟上
      訴人從未將此帳戶之期貨交易對帳單依上址寄送予被上訴人之情，已如前述，
      上訴人亦未舉證證明於交易帳戶保證金不足須追繳時，曾以上述電話或傳真方
      式依約通知被上訴人。足見：被上訴人無從知悉吳建廷於上訴人處表示為被上
      訴人名義帳戶之代理人，則被上訴人自不可能為任何反對之表示。
    (五)又被上訴人於泛亞銀行之外幣存款帳戶，在八十四年度取得泛亞銀行給付之利
      息總額一萬六千一百七十七元，扣繳稅額一千六百十六元後，實際給付一萬四
      千五百六十一元，被上訴人於收受泛亞銀行寄發之扣繳憑單後，亦憑以申報該
      年度之綜合所得稅申報事宜等情，有財政部臺北市國稅局中正稽徵所八十九年
      八月二十一日檢送之扣繳憑單在卷可參（本院卷一二五頁）。惟被上訴人應否
      負系爭期貨帳戶交易之虧損負表見代理之授權人責任，應以有無任何表見事實
      足使上訴人相信其授權吳建廷操作此帳戶而定，是被上訴人縱於收受泛亞銀行
      之外幣利息扣繳憑單後並無異議，並仍持以申報綜合所得稅，要僅得認為被上
      訴人事後追認吳建廷開立外幣存款帳戶之行為，尚難遽認被上訴人追認吳建廷
      無權代理操作系爭期貨帳戶之行為。
    (六)另查系爭交易帳戶保證金不足時，上訴人營業員於請示高層主管後仍讓吳建廷
      下單之情，業據證人羅君昱結證綦詳（原審卷三一七頁）；且上訴人早已明知
      上開期貨交易帳戶是吳建廷使用作為人頭戶，故此帳戶嗣後發生多次鉅額虧損
      ，上訴人均直接找吳建廷，營業主管黃國輝亦多次參與口頭協調事宜等情，業
      據證人黃國輝證述綦詳（本院卷一八六、一八七頁）；再參酌此帳戶於八十五
      年九月二十日發生鉅額虧損後，上訴人於八十五年九月二十三日與吳建廷簽立
      協議書（原審卷十八頁），由吳建廷承諾於八十五年十一月十六日前付清，該
      次協議實由吳建廷參與，並於協議書上蓋上被上訴人之印章，被上訴人並未參
      與該次協議一節，亦據協議書之見證人伍建洪於原審證述明確（原審卷三０六
      頁）等情。足見：上訴人明知上開期貨交易帳戶係由吳建廷為自己利益而使用
      ，主觀上從未認定吳建廷為被上訴人之代理人，否則焉有要求吳建廷簽立協議
      書返還本帳戶虧損金額，而不找被上訴人簽立協議書之理？
    (七)依上所陳，尚難僅憑被上訴人交付印章予吳建廷持有，及在上訴人處開立期貨
      帳戶之行為，暨被上訴人與吳建廷間有姐弟關係之事實，即遽令被上訴人就此
      期貨帳戶交易之虧損負表見代理之授權人責任，更何況上訴人自始即明知此帳
      戶係由吳建廷為自己利益而操作，而非擔任被上訴人代理人，代被上訴人操作
      之事實。
  七、末查八十五年九月二十三日協議書為上訴人與吳建廷所簽立，被上訴人並未實
      際參與之情，詳如前述，上訴人並未舉證證明被上訴人授權吳建廷簽訂此協議
      書，亦難僅以吳建廷持有及蓋用被上訴人印章遽認被上訴人就此協議書約定應
      負表見代理之授權人責任，故此協議書自不生約束被上訴人之效力，至為灼然
      。從而上訴人基於此協議書約定，主張被上訴人應返還系爭帳戶虧損金額及遲
      延利息云云，顯然無據。
  八、綜上所述，本件上訴人基於受託契約第六條第一項及八十五年九月二十三日協
      議書約定，訴請被上訴人與吳建廷負不真正連帶債務，即給付系爭期貨交易帳
      戶之虧損金及自八十五年十一月十七日起按週年利率百分之七‧九八計算之利
      息，尚屬無據，不應准許，其假執行之聲請亦失所附麗，應併予駁回。原審因
      而為上訴人敗訴之判決，及駁回其假執行之聲請，並無不合，上訴論旨指摘原
      判決不當，求予廢棄改判，為無理由，應予駁回。
丙、據上論結，本件上訴為無理由，依民事訴訟法第四百四十九條第一項、第七十八
    條，判決如主文。
中      華      民      國    八十九    年    十二    月    二十七      日
                                    民事第四庭
                                        審判長法  官  楊  豐  卿
                                              法  官  張      蘭
                                              法  官  林  金  吾
右正本係照原本作成。
如不服本判決，應於收受送達後二十日內向本院提出上訴書狀，其未表明上訴理由者
，應於提出上訴後二十日內向本院補提理由書狀（均須按他造當事人之人數附繕本）
上訴時應提出委任律師或具有律師資格之人之委任狀；委任有律師資格者，另應附具
律師及格證書及釋明委任人與受任人有民事訴訟法第四百六十六條之一第一項但書或
第二項（詳附註）所定關係之釋明文書影本。
中      華      民      國    八十九    年    十二    月    二十七      日
                                              書記官  張  淑  芳
附註：
民事訴訟法第四百六十六條之一（第一項、第二項）：
對於第二審判決上訴，上訴人應委任律師為訴訟代理人。但上訴人或其法定代理人具
有律師資格者，不在此限。
上訴人之配偶、三親等內之血親、二親等內之姻親，或上訴人為法人、中央或地方機
關時，其所屬專任人員具有律師資格並經法院認為適當者，亦得為第三審訴訟代理人
。


司法院資訊處製作；財團法人民間司法改革基金會備份。
